最高法院民事判決　　　　　　　　　　　　　　　九十三年度台上字第一一○八號
　　上　訴　人　Ｇ ○ ○
　　訴訟代理人　徐國勇律師
　　被 上訴 人　丑 ○ ○
　　　　　　　　宇○○○
　　　　　　　　未 ○ ○
　　　　　　　　甲○○○
　　　　　　　　天 ○ ○
　　　　　　　　地 ○ ○
　　　　　　　　壬 ○ ○
　　　　　　　　乙 ○ ○
　　　　　　　　子 ○ ○
　　　　　　　　午 ○ ○
　　　　　　　　申 ○ ○
　　　　　　　　辰 ○ ○
　　　　　　　　巳 ○ ○
　　　　　　　　Ｈ○○○
　　　　　　　　戌 ○ ○
　　　　　　　　亥 ○ ○
　　　　　　　　丁 ○ ○
　　　　　　　　丙 ○ ○
　　　　　　　　己 ○ ○
　　　　　　　　戊 ○ ○
　　　　　　　　庚 ○ ○
　　兼右十二人
　　共　　　同
　　訴訟代理人　寅 ○ ○
　　被 上訴 人　宙 ○ ○.
　　　　　　　　卯 ○ ○同.
　　　　　　　　癸 ○ ○同.
　　　　　　　　辛○○○同右.
　　　　　　　　酉 ○ ○同.
　　　　　　　　Ｄ○○○即徐.
 　　　　　　　 玄 ○ ○.
　　　　　　　　Ａ ○ ○同.
　　　　　　　　黃 ○ ○同.
　　　　　　　　Ｆ○○○同右.
　　　　　　　　Ｃ ○ ○同.
　　　　　　　　Ｂ ○ ○同.
　　　　　　　　Ｅ ○ ○同.
　　　　　　　　　　　　　　　.
右當事人間請求土地所有權移轉登記等事件，上訴人對於中華民國九十年八月二十一
日台灣高等法院第二審判決（八十八年度上字第一五二○號），提起上訴，本院判決
如下：
    主  文
原判決廢棄，發回台灣高等法院。
    理  由
本件上訴人提起第三審上訴後，被上訴人徐育碧於民國九十年九月二十八日死亡，上
訴人聲明應由徐育碧之繼承人宙○○、徐文俊、卯○○、癸○○、辛○○○、酉○○
承受其訴訟；其中徐文俊又於九十一年一月三十一日死亡，即應由其繼承人Ｄ○○○
、玄○○、Ａ○○、黃○○、Ｆ○○○、Ｃ○○、Ｂ○○、Ｅ○○承受訴訟，尚無不
合。又第一審及原審判決均將被上訴人乙○○（見一審卷第一宗九七頁）之姓名誤載
為林伍生，及申○○（見一審卷第一宗三六、八八頁）之姓名誤載為徐呂招治，均先
予敘明。
其次，上訴人主張：伊於七十一年十二月間，向徐育碧、徐育輝、徐育池、林真、徐
游梅（下稱徐育碧等五人）購買現尚登記於其等被繼承人徐茂芳名下之坐落台北縣中
和市○○段芎蕉腳小段二四地號土地，立有買賣契約書。原約定價金新台幣（下同）
七十一萬元，除由伊父陳忠於五十五年十一月二十三日付予徐育碧、徐育輝、徐育池
等三人四十三萬元外，餘款二十八萬元，於完成繼承登記時付清。惟其等迄今仍未履
行。因買賣標的之二四地號土地經分割後，己增加二四之一一、之一二、之一三、之
一四等地號（下稱系爭土地），而被上訴人分別為徐育碧等五人之繼承人，爰依買賣
及繼承法律關係，求為命被上訴人應就徐茂芳之系爭土地辦理公同共有之繼承登記後
，移轉登記予伊之判決。
被上訴人則以：系爭買賣契約未經徐游梅同意用印，應未成立。至於徐育碧等人取得
印鑑證明日期與契約日期並不相符，即不能以印鑑證明之取得視為徐育碧等人同意用
印。又徐育輝平日喝酒亂性，其在無意識或精神錯亂中所為之意思表示，自屬無效。
苟有該契約，因上訴人無權以其父陳忠於五十五年間與徐育碧等三人之買賣契約訂金
挪用為系爭契約訂金，系爭契約仍不能認為成立。況系爭契約約定將私有農地所有權
移轉於非自耕之人，為法律上給付不能，依法亦屬無效。縱為有效，上訴人之請求權
早已罹於十五年之消滅時效期間，伊即得拒絕履行。再者，依八十七年度土地公告現
值，系爭土地之價值達四千一百九十八萬元，依民事訴訟法第三百九十七條規定，上
訴人給付之尾款應增加為四千九百六十六萬六千九百十一元，始屬公平等語，資為抗
辯。
原審以：被上訴人（包括追加被告）分別為徐育碧等五人之繼承人之事實，有戶籍謄
本為憑。被上訴人雖否認系爭土地之買賣契約為有效成立，並以前揭情詞置辯。然查
系爭買賣契約書上徐育碧等五人之印文，皆為印鑑章之印文，有台北縣中和市戶政事
務所印鑑證明可稽，復為被上訴人所不爭執，當不能因其等取得印鑑證明之時間不同
，且在系爭契約製作日期之後，即謂契約書上之印章非本人同意所蓋或遭他人盜蓋。
縱徐游梅不識字，無能力書寫文字及簽名，惟徐游梅於契約書上之印章既為真正，仍
不能因其未親為簽名，而影響該契約之效力。又被上訴人並未舉證證明徐育輝係在無
意識或精神錯亂中蓋用印章，其以徐育輝平日喝酒亂性，常有神智不清之行為為由，
抗辯系爭契約為無效，亦不可採。此外，系爭買賣契約第十條關於買賣契約當事人間
稅費分擔之約定，固與土地稅法第五條規定之土地增值稅繳納義務人不同，但並無違
反法律規定之問題。至於第一條有關計算價金之給付約定，係立約雙方同意所為，未
違反法律強制禁止規定，契約即屬有效成立。再者，分割前二四號土地於七十一年訂
立系爭契約時，其都市計劃土地使用分區係編定為水岸發展區，有台北縣政府函可證
，非屬土地法或農業發展條例所稱之農地，其承受人自不以有自耕能力為必要。而系
爭買賣契約記載於七十一年十二月簽訂，未載明日期，上訴人於八十六年十二月十三
日起訴請求徐育碧等五人將系爭二四號土地辦理繼承登記並移轉所有權登記予伊，更
未罹於十五年之消滅時效期間。第按上訴人係於八十七年四月十日追加徐育輝、徐育
池、林真之繼承人申○○、寅○○、子○○、辰○○、巳○○、宇○○○、壬○○、
丑○○、未○○、乙○○、丁○○為被告，變更聲明為，「被告就徐育碧、徐育輝、
徐育池、林真四人繼承之分割前二四號土地之應繼分辦理繼承登記，並將登記後分屬
個人之應有部分，移轉予上訴人所有」，復於八十七年五月二十五日追加其餘繼承人
Ｈ○○○、戌○○、亥○○、午○○、甲○○○、天○○、地○○、丙○○、己○○
、戊○○、庚○○為被告及更正聲明為「被告等應就徐育碧、徐育輝、徐育池、林真
四人繼承之分割前二四號土地之應繼分辦理繼承登記，並將登記後分屬個人之應有部
分，移轉予上訴人所有」。其意係指：第一審被告徐育碧繼承系爭土地之權利為四分
之一；被上訴人申○○、寅○○、子○○、辰○○、巳○○、Ｈ○○○、戌○○、亥
○○、午○○繼承徐育輝之應繼分為四分之一，就系爭土地之應有部分各為三十六分
之一；被上訴人宇○○○、丑○○、壬○○、未○○、甲○○○、天○○、地○○繼
承徐育池之應繼分為四分之一，就系爭土地應有部分各為二十八分之一；被上訴人乙
○○、丙○○、丁○○、己○○、戊○○、庚○○繼承林真之應繼分為四分之一，就
系爭土地之應有部分各為二十四分之一，是渠等應依上開應繼分辦理繼承登記，並將
其個別之應有部分移轉登記予上訴人。此復為上訴人所自承。則上訴人原起訴之聲明
已經訴之變更、追加而視為撤回。上訴人於原審準備程序之九十年六月十八日將訴之
聲明再次變更為：「被上訴人及追加被告應就被繼承人徐茂芳所有坐落台北縣中和市
○○段芎蕉腳小段二四、之一一、之一二、之一三、之一四號公同共有土地辦理繼承
登記後，移轉登記予上訴人。」距系爭契約簽訂時之七十一年十二月已超過十五年之
時效期間，原起訴狀送達而生之請求效果，亦因逾六個月未起訴而不生時效中斷效力
，被上訴人及追加被告為時效抗辯，應屬有據。因認原訴已因上訴人變更為合法而撤
回終結，乃專就新訴為裁判，駁回其變更及追加之訴。
按民事訴訟法第一百九十九條第二項規定，審判長應向當事人發問或曉諭，令其陳述
事實、聲明證據或為其他必要之聲明及陳述，其所聲明或陳述有不明瞭或不完足者，
應令其敘明或補充之云云，此為審判長因定訴訟關係之闡明權，同時並為其義務。故
審判長對於訴訟關係未盡此項必要之處置，違背闡明之義務者，其訴訟程序即有重大
瑕疵，基此所為之判決，亦屬違背法令。本件上訴人於第一審起訴，係請求被上訴人
之被繼承人就系爭土地辦理繼承登記後，將各該所有之應有部分辦理所有權移轉登記
予上訴人。因遺產分割前為公同共有，繼承人並無應有部分，上訴人於第一審法院所
為被上訴人或其被繼承人於繼承登記後，將應有部分移轉之聲明，顯然有誤。第一審
法院未為闡明，令其更正而為必要之聲明，即逕依該錯誤之聲明為上訴人勝訴之判決
，原非允洽。且上訴人係基於繼承暨買賣關係，對原出賣人五人起訴，而於起訴時，
除出賣人徐育碧一人尚生存外，其餘出賣人徐游梅、徐育輝、徐育池、林真（下稱徐
游梅等四人）均已於起訴前死亡，則上訴人於起訴為請求時，既本於繼承及買賣之法
律關係，如其經第一審法院予以闡明而即知徐游梅等四人早已死亡，是否於斯時無併
對各該繼承人請求之意思？其後上訴人查明徐游梅等四人繼承人後，於不變更原有法
律關係之情形下，更正其聲明，能否認為係屬訴之變更或追加？而得謂被上訴人所為
上訴人之請求權已罹於消滅時效期間之抗辯為有理由？又出賣人徐育碧係於上訴人提
起第三審上訴後始死亡，顯見上訴人起訴請求徐育碧辦理系爭土地之繼承及所有權移
轉登記時，其請求權尚未罹於消滅時效期間，此與徐游梅等四人之情況自屬不同，原
審未詳加研求，遽謂被上訴人提起第二審上訴後，上訴人將第一審「錯誤之聲明」所
為之更正，係屬訴之變更，而認被上訴人就此部分之時效抗辯有理由，逕為上訴人不
利之判決，亦有違誤。上訴意旨，指摘原判決不當，求予廢棄，非無理由。
據上論結，本件上訴為有理由。依民事訴訟法第四百七十七條第一項、第四百七十八
條第二項，判決如主文。
中　　　華　　　民　　　國　　九十三　　年　　　六　　　月　　　三　　　日
                              最高法院民事第七庭
                                  審判長法官  蘇　茂　秋
                                        法官  朱　建　男
                                        法官  蘇　達　志
                                        法官  陳　碧　玉
                                        法官  沈　方　維
      右正本證明與原本無異
                                              書  記  官
中　　　華　　　民　　　國　　九十三　　年　　　六　　　月　　 十八 　　日
                                                                     Ｒ
